【裁判字號】    91,自,115
【裁判日期】    921216
【裁判案由】    詐欺
【裁判全文】
臺灣彰化地方法院刑事判決                          九十一年度自字第一一五號
    自  訴  人  丙○○
    被      告  庚○○
右列被告因詐欺案件，經自訴人提起自訴，本院判決如左：
        主  文
庚○○無罪。
        理  由
一、自訴意旨略以：被告庚○○與同案被告甲○○（另行審結）二人原為夫妻，被告
    庚○○與自訴人丙○○之丈夫戊○○為陸軍官校第四十七期同學，軍校同袍情誼
    深厚，時常舉辦同學聚會，自訴人偶有參加聚會，因而與被告庚○○、同案被告
    甲○○相識，詎渠二人竟基於概括之犯意：(1)於民國八十六年六、七月間向自訴
    人提出要借款，並於同年八月初某日（自訴狀誤載為八十六年九月底、十月初）
    ，共同前往自訴人位於彰化縣彰化市○○路○段九五巷十號八樓住處向自訴人借
    款，並稱渠等在桃園縣楊梅鎮有兩棟房子【址設桃園縣楊梅鎮○○路一五八巷五
    號「信安老人安養中心」及位於桃園縣楊梅鎮○○路一九二巷十號（自訴狀誤載
    為「桃園縣楊梅鎮○○路一九二巷十二弄二號」）房屋】，且謊稱其中桃園縣楊
    梅鎮○○路一九二巷十號房屋係空屋準備出售，不宜向銀行設定抵押借款，待房
    屋出售後即可償還所借款項等語，復力邀自訴人夫妻一起前往上開房屋查看，自
    訴人不疑有他，於回到彰化市後乃準備現款新臺幣（下同）一百萬元匯借與同案
    被告甲○○。(2)被告庚○○與同案被告甲○○二人得款後，見自訴人天真可欺，
    竟又施計欺騙，同案被告甲○○向懷孕中之自訴人騙稱其夫即被告庚○○疑有外
    遇，不幫忙安養院擴建之事，只有自訴人有愛心可以幫她，並屢次藉口謊稱其所
    經營之上開老人安養院係合法立案、已申請補助款，補助款快要核撥下來，惟尚
    有人事關節須打通等語，要求自訴人再借款供其周轉，使自訴人自八十六年八月
    底起至八十七年十月間陸續出借總計一百五十七萬之款項。自訴人相信被告庚○○、同案被告甲○○所為之還款保證，不要求擔保，出借現款共計二百五十七萬
    元，然事後自訴人才發現桃園縣楊梅鎮○○路一九二巷十號房屋並非被告庚○○
    或同案被告甲○○所有，且「信安老人安養中心」並未立案，更無申請補助款之
    資格，又同案被告甲○○向自訴人表示被告庚○○變心，將所有財物席捲一空，
    害她沒錢還債等語，而自訴人則聽聞其他人說被告庚○○對其他友人宣稱夫妻的
    財產遭同案被告甲○○拿去，所以沒有能力還款，被告庚○○與同案被告甲○○
    二人說詞矛盾，互相推諉責任，因認被告庚○○與同案被告甲○○共同連續涉犯
    刑法第三百三十九條第一項之詐欺取財罪嫌云云。
二、按犯罪事實應依證據認定之，無證據不得認定犯罪事實，刑事訴訟法第一百五十
    四條第二項定有明文；而認定不利於被告之事實，須依積極證據，苟積極證據不
    足為不利於被告事實之認定時，即應為有利被告之認定，更不必有何有利之證據
    ，又自訴人之指訴係以使被告受刑事訴追為目的，是其陳述是否與事實相符，仍
    應調查其他證據以資審認，最高法院三十年上字第八一六號、五十二年臺上字第
    一三００號判例意旨可資參照；復按刑法第三百三十九條第一項之詐欺罪之成立
    ，以意圖為自己或第三人不法所有，以詐術使人將本人或第三人之物交付為其要
    件，又所謂以詐術使人交付，必須被詐欺人因其詐術而陷於錯誤，若其所用方法
    ，不能認為詐術，亦不致使人陷於錯誤，即不構成該罪，最高法院四十六年臺上
    字第二六０號判例可資參照；再民事債務人於債之關係成立後，其有未依約定本
    旨履行者，在社會一般交易經驗上常見之原因非一，舉凡因不可歸責自己之事由
    而不能給付，或因合法主張抗辯而拒絕給付，甚至在負債之後另起惡意遲延給付
    ，皆有可能，非可盡予推定為自始無意給付，而係以詐術使人陷於錯誤完成交易
    之財產犯罪一端。
三、自訴人認被告涉有上開罪嫌，無非係以證人戊○○、乙○○、丁○○、辛○○、
    己○○於本院訊問、審理時之證述、桃園縣政府九十二年四月日府社老字第０九
    二００七三三二號函附之「信安老人安養中心」並未合法立案之相關資料、桃園
    縣楊梅地政事務所九十二年四月十日楊地登字第０九二０００三四四四號函附之
    門牌號碼桃園縣楊梅鎮○○路一九二巷十號房屋及其坐落土地之建物登記謄本、
    土地登記謄本、異動索引資料、臺灣桃園地方法院債權憑證（九十年五月二十八
    日桃院丁民執六字第九四四五號、債權人為丙○○、債務人為甲○○）各一份及
    桃園縣楊梅鎮○○路一九二巷十號房屋照片四幀在卷為其論據。惟訊據被告庚○○堅決否認涉有何右揭犯行，辯稱：「信安老人安養中心」原係伊與前妻即同案
    被告甲○○所經營，並未立案，亦無申請補助款，又上開安養中心房地（含相關
    設備總計約有一千八百萬元之價值）及桃園縣楊梅鎮○○路一九二巷十號房地（
    市價約為六百五十萬元，購買房地時有向新竹國際商業銀行股份有限公司設定抵
    押貸款以支付部分價金）均登記為同案被告甲○○所有，伊未曾以安養中心係合
    法設立、已申請補助款及桃園縣楊梅鎮○○路一九二巷十號房屋沒有設定抵押，
    俟賣出後即可清償借款為由向自訴人借款，僅曾聽聞同案被告甲○○提及自訴人
    表示因見安養中心經營得不錯，且身邊有閒錢要放在伊這裏，伊乃以每月五分利
    的利息讓自訴人賺（有關自訴人陳稱利息為每月二分半或二分之事，伊不知事後
    同案被告甲○○是否有與自訴人提及更改利息之事），印象中自訴人交付的款項
    應為五十萬元，並非自訴意旨(1)所指的一百萬元；又伊確有另行結交女友，且於
    八十六年九月間即與同案被告甲○○分居，並於八十七年七月間離婚，伊離開同
    案被告甲○○時，並未帶走任何一毛錢，生活極為落魄，乃暫無力將五十萬元還
    給自訴人，然伊曾以電話與自訴人之先生戊○○聯絡商談還錢之事；至自訴意旨
    (2)所稱之一百五十七萬元部分，伊並不知情，並無詐欺之行為等語。
四、本院查：
（一）有關前開自訴意旨(1)所指一百萬元部分：
    自訴人於本院九十二年十月二十三日準備程序時陳稱：址設桃園縣楊梅鎮○○
      路一五八巷五號「信安老人安養中心」及坐落桃園縣楊梅鎮○○路一九二巷十
      號房地均為同案被告甲○○所有，借款時安養中心確有在經營，且經營得有聲
      有色，共計有四、五層樓，房地含設備應有超過一千八百萬元之價值，桃園縣
      楊梅鎮○○路一九二巷十號房地則約有六、七百萬元之價值，又被告庚○○及
      同案被告甲○○於八十六年六、七月間向其借款一百萬元時，並未提及「信安
      老人安養中心」有補助款一事，僅提及安養院係合法設立，有正常營業，借款
      係要擴充安養中心的設備，坐落桃園縣楊梅鎮○○路一九二巷十號房屋並未設
      定抵押，已經在找買主，俟房屋出賣後，即可清償借款等語。惟自訴人於九十
      一年十一月十五日自訴狀及本院九十二年一月十七日初次訊問時，均未指訴被
      告庚○○、同案被告甲○○有向其佯稱坐落桃園縣楊梅鎮○○路一九二巷十號
      房屋（自訴狀誤載為「桃園縣楊梅鎮○○路一九二巷十二弄二號」房屋）並未
      設定抵押一語用以詐騙，僅指陳被告庚○○及同案被告甲○○稱要賣房屋，賣
      出後即可清償借款等語，是被告庚○○、同案被告甲○○二人向自訴人借款時
      ，究有無陳稱坐落桃園縣楊梅鎮○○路一九二巷十號房屋並未設定抵押一語，
      已屬有疑。
    又證人即陪同自訴人前往查看桃園縣楊梅鎮○○路一九二巷十號房屋之乙○○
      於本院審理時證稱：看房子時，其曾向被告庚○○及同案被告甲○○提及房子
      為何不向銀行辦理貸款一事，當時被告或同案被告甲○○之其中一人回稱「如
      果向銀行貸款，房屋的賣價就不高」等情，而桃園縣楊梅鎮○○路一九二巷十
      號房地，於八十六年一月二十日因買賣原因登記為甲○○所有，於八十六年一
      月三十一日向新竹國際商業銀行股份有限公司設定權利，有桃園縣楊梅地政事
      務所九十二年四月十日楊地登字第０九二０００三四四四號函附之異動索引資
      料在卷可稽，依證人乙○○上開證詞內容，被告庚○○或同案被告甲○○僅稱
      「如果向銀行貸款，房屋的賣價就不高」，並未明確向自訴人表示房屋現況並
      未設定抵押一語，且依證人所述情形，被告庚○○或同案被告甲○○所稱「如
      果向銀行貸款，房屋的賣價就不高」，應指渠等已有出售房地之意，倘「再行
      」設定抵押權向銀行貸款，所可取得之房屋賣價即不高之意，此乃一般之常理
      ，難認係何施用詐術之行為。
    再桃園縣楊梅鎮○○路一九二巷十號房屋確有尋找買主欲出賣之事，自訴人之
      夫戊○○並曾介紹己○○前往看屋，後來己○○因風水問題才未購買等情，亦
      據自訴人陳明在卷，並經證人己○○於本院審理時證述屬實，證人己○○於本
      院審理時證稱：「（自訴代理人問：為何去看房子？）因為我與戊○○認識很
      久了，他知道我有閒錢，在從事中古屋買賣，戊○○帶我去與甲○○面談，也
      是甲○○帶我去看房子，沒有與庚○○接觸過，甲○○說房子是她的，一開始
      她是開價六百萬元，後來因為缺錢，改成五百五十萬元（當時被告甲○○有說
      到因為他們有向銀行借錢約四百多萬元，而且也有向自訴人借錢，賣房子的錢
      是要還自訴人的借款，如果一次支付願意降價為五百五十萬元）。後來因為風
    水師說不好，才沒買」等語，是證人己○○前往看屋時，均未曾與被告庚○○
      接觸過，且同案被告甲○○所有坐落桃園縣楊梅鎮○○路一九二巷十號房地確
      有要出賣一事，堪認為真；自訴人於自訴狀及本院九十二年一月十七日訊問時
      指訴桃園縣楊梅鎮○○路一九二巷十號房地並非被告庚○○或同案被告甲○○
      所有，卻向自訴人佯稱要出賣而詐欺借款云云，則無可信。
    而自訴人於本院九十二年一月十七日訊問時陳稱：借款後被告庚○○及同案被
      告甲○○有支付利息，一百萬元借款一開始每月支付二萬五千元的利息，後來
      改為每月利息二萬元，大約有繳付了十個月左右的利息等語，又證人即自訴人
      之先生戊○○於本院九十二年八月二十二日訊問時證稱：其與被告庚○○為軍
      校同學，「信安老人安養中心」確實經營得不錯，借錢給被告庚○○是有因為
      安養中心經營得不錯這個理由，八十八年、八十九年年初，被告庚○○有找我
      談及還錢的事，被告庚○○確實有外遇，這點我知道等語。雖然本件八十六年
      六、七月間，自訴人匯款金額究係一百萬元或五十萬元，上開匯款是否係借款
      ，自訴人及被告庚○○雙方各執一詞，惟縱自訴人所稱借貸關係屬實，然依上
      開自訴人及證人戊○○之證述內容，足認自訴人應係基於其夫戊○○與被告庚○○間之情誼及民事借貸契約關係乃交付款項，並非被告有何施用詐術之行為
      所致（蓋倘被告果有詐欺取財之不法所有意圖，當無可能於詐得一百萬元款項
      後，猶每月支付二萬五千元或二萬元之利息長達十個月之理）。又證人丁○○
      於本院審理時證稱：被告庚○○與同案被告甲○○分手後，被告庚○○的車被
      同案被告甲○○開走了，被告庚○○很落魄，是友人張孝培說有一次看見被告
      庚○○一個人蹲在路旁，要我們有空去看他，我就去看他，他身邊沒有車子等
      語，堪認被告辯稱：伊離開同案被告甲○○後，沒有帶走一毛錢，生活極為落
      魄，乃暫無力將五十萬元還給自訴人，然伊曾以電話與自訴人之先生戊○○聯
      絡商談還錢之事，並無詐欺之意等語，並非虛妄，堪以採信。
（二）有關前開自訴意旨(2)所指一百五十七萬元部分：
      被告庚○○否認知悉此部分借款之事，徵以自訴人於本院歷次訊問、準備程序
      及審理時均陳稱：自八十六年八月底起至八十七年十月止，陸續出借總計一百
      五十七萬元款項部分，均未與被告庚○○接觸過，借款都是匯到同案被告甲○○之帳戶，是同案被告甲○○以安養中心的補助款快要下來了，尚有人事關節
      要打通為由向其借款等語，是該部分總計一百五十七萬元之借款，自訴人既未
      與被告庚○○接觸過，自難以被告庚○○與同案被告甲○○曾為夫妻關係，即
      逕認被告庚○○知情而有詐欺之行為。從而，被告庚○○辯稱：自訴人所指此
      部分一百五十七萬元之借款，伊確不知情，並無詐欺之行為等語，亦堪採信。
（三）而證人辛○○於本院審理時證稱：其僅知道軍校有些同學與被告庚○○有金錢
      往來，至於詳情其並不清楚，在信安老人安養中心喝茶聊天時，被告庚○○曾
      提及補助款的事情等語，惟證人辛○○並未證述被告庚○○提及補助款之時間
      、目的、詳細內容，及與自訴人匯與同案被告甲○○之款項間，有無關聯等情
      ，是證人辛○○前開證詞，自亦不足作為被告庚○○有何詐欺行為之事證。綜
      上所陳，本件應屬自訴人與被告庚○○間之民事糾葛，自訴人宜循民事救濟途
      徑解決。此外，復查無其他積極確切之證據足資證明被告有何詐欺取財之犯行
      ，不能證明被告犯罪，揆諸前揭說明，自應諭知被告無罪之判決，以免冤抑。
據上論斷，應依刑事訴訟法第三百四十三條、第三百零一條第一項，判決如主文。
中      華      民      國    九十二    年     十二     月     十六     日
                                臺灣彰化地方法院刑事第二庭
                                  審判長法官  李  水  源
                                  法      官  黃  齡  玉
                                  法      官  李  雅  俐
右正本證明與原本無異。
如不服本判決，應於判決送達後十日內，向本院提出上訴狀（須附繕本），上訴於臺
灣高等法院臺中分院。
告訴人或被害人對於判決如有不服具備理由請求檢察官上訴者，其上訴期間之計算係
以檢察官收受判決正本之日期為準。
                                  法院書記官  陳  秀  娟
中      華      民      國    九十二    年     十二     月     十八     日


司法院資訊處製作；財團法人民間司法改革基金會備份。
